臺灣高雄地方法院刑事判決　　　　　　　99年度訴字第1139號
公　訴　人　臺灣高雄地方法院檢察署檢察官
被　　　告　施瑞清
上列被告因誣告案件，經檢察官提起公訴（98年度偵字第29777
號），本院判決如下：
    主  文
施瑞清犯誣告罪，處有期徒刑陸月，減為有期徒刑參月。
    事  實
一、緣施瑞清之妻孔素華為孔建鈕之妹，而臺南市○○區○○段
    135、136、137 地號土地及其上同段194 、195 、196 建號
    之建物（門牌號碼經整編為臺南市○○區○○路45巷21弄19
    、21、23號），於民國84年間均為孔建鈕所有，卻借用施瑞
    清名義登記為所有權人。孔建鈕於84年4 月24日商得友人蘇
    禎村及施瑞清之同意，以蘇禎村為借款人，施瑞清為擔保物
    提供人兼連帶債務人，孔建鈕為連帶保證人，向臺南縣鹽水
    鎮農會（下稱鹽水鎮農會）申請借款，並提供上開登記在施
    瑞清名下之土地及房屋為鹽水鎮農會設定抵押權，擔保本金
    最高限額新臺幣（下同）780 萬元之借款債務，施瑞清於84
    年5 月16日親自在上開借款之約定書上「立約定書人」欄、
    「立約定書人對保簽章」欄簽名，並蓋用印鑑章，表示擔保
    上開借款，使孔建鈕因而貸得600 萬元；施瑞清復於86年12
    月6 日上開借款契約到期換約時，提供同一枚印鑑章蓋用在
    擔保放款借據之「擔保物提供人兼連帶債務人」欄內，使孔
    建鈕得以續貸款項。事後孔建鈕僅繳息至87年5 月6 日即未
    再還款，鹽水鎮農會因而向本院聲請對施瑞清就上開債務之
    本金及利息核發支付命令，本院據以核發88年度促字第6179
    9 號支付命令，復因施瑞清及蘇禎村、孔建鈕均未依支付命
    令給付，鹽水鎮農會遂於88年間聲請臺灣臺南地方法院對於
    施瑞清名下之上開土地、房屋強制執行，而由法院核發債權
    憑證在案。嗣鹽水鎮農會於95年9 月間，發現施瑞清名下尚
    有位於高雄市○○區○○路之房屋土地，及銀行存款、股票
    、任教薪津等財產，因而向本院聲請對於施瑞清之個人財產
    為強制執行。詎施瑞清明知前述84年5 月16日簽立之約定書
    係其所親簽用印，及86年12月6 日換約亦係其所同意而交付
    印鑑章蓋用，然因不欲其個人財產遭法院拍賣，竟意圖使孔
    建鈕受刑事處分，而於95年11月9 日具狀向臺灣高雄地方法
    院檢察署申告誣指孔建鈕未經施瑞清同意，偽造施瑞清名義
    及冒用施瑞清證件為連帶保證人，於84年5 月8 日向鹽水鎮
    農會為上開借款。
二、案經孔建鈕訴由臺灣高雄地方法院檢察署檢察官偵查起訴。
    理  由
壹、證據能力部分
    按被告以外之人於審判外之陳述，雖不符刑事訴訟法第159
    條之1 至第159 條之4 之規定，而經當事人於審判程序同意
    作為證據，法院審酌該言詞陳述或書面陳述作成時之情況，
    認為適當者，亦得為證據，刑事訴訟法第159 條之5 第1 項
    定有明文。本件檢察官、被告於本院審判程序時，就本判決
    所引用其餘審判外之言詞或書面陳述，均明示同意有證據能
    力，本院審酌該具有傳聞證據性質之證據，其取得過程並無
    瑕疵，與待證事實具有關聯性，證明力非明顯過低，以之作
    為證據係屬適當，認俱得為證據。
貳、實體部分
一、訊據被告施瑞清固不諱言於95年10月17日至臺灣高雄地方法
    院檢察署（下稱高雄地檢署）言詞申告孔建鈕涉嫌詐欺，及
    於95年11月9 日陳報刑事告訴理由狀至高雄地檢署，表示孔
    建鈕在84年5 月8 日，未經其同意，行使詐術及偽造文書，
    以蘇禎村為借款人，其為連帶保證人，向鹽水鎮農會高額借
    貸，涉犯詐欺罪、偽造文書罪之事實；惟否認有誣告孔建鈕
    之犯行，辯稱：伊雖然有在84年5 月16日其與鹽水鎮農會簽
    訂之約定書上「立約定書人」欄、「立約定書人對保簽章」
    欄內，親自簽名並蓋用印鑑章，但是在被誤導的情形下才簽
    名與對保，會告孔建鈕偽造文書，是後來被執行，伊要求孔
    建鈕要還款，他不還款，而且還否認有拿600 萬元，所以才
    告他；伊不承認有誣告，因為86年12月6 日擔保放款借據上
    的擔保物提供人兼連帶債務人的部分，真的不是伊簽的等語
    。
二、經查：(一)被告之妻舅孔建鈕於84年4 月24日商得友人蘇禎村
    之同意，以蘇禎村為借款人，被告為擔保物提供人兼連帶債
    務人，孔建鈕為連帶保證人，向鹽水鎮農會申請借款，並提
    供孔建鈕所有、登記在被告名下之鹽水區○○段135 、136
    、137 地號土地及其上同段194 、195 、196 建號建物，為
    鹽水鎮農會設定抵押權，擔保本金最高限額780 萬元之借款
    債務，被告親自在上開借款之約定書上「立約定書人」欄、
    「立約定書人對保簽章」欄簽名，並蓋用印鑑章，使孔建鈕
    因而貸得600 萬元之事實。及(二)被告於95年10月17日至高雄
    地檢署言詞申告孔建鈕涉嫌詐欺，及於95年11月9 日陳報刑
    事告訴理由狀至高雄地檢署，表示孔建鈕涉犯詐欺罪、偽造
    文書罪之事實；除據被告之供述外，核與孔建鈕、蘇禎村於
    偵查中之證述情節相符，另有蘇禎村與鹽水鎮農會於84年5
    月8 日簽訂之抵押借款契約書、被告與鹽水鎮農會於84年5
    月16日簽訂之約定書、高雄地檢署申告案件登記簿影本、95
    年10月17日訊問被告之筆錄、95年11月9 日由被告具名之陳
    報刑事告訴理由狀各1 份附卷可憑（見高雄地檢署95年度他
    字第8562號卷第1 頁至第3 頁；第22頁至第35頁），堪予認
    定為真實。
三、被告以前詞置辯，故本案有疑義，應與審究者，厥為：被告
    有無誣告孔建鈕之犯意？本院說明得心證之理由如下：
(一)、證人黃品聰於偵查中具結證稱：伊是蘇禎村與鹽水鎮農會於
    84年5 月8 日抵押借款的承辦人，當時紙上作業轉給伊時，
    借款申請書上即有列孔建鈕、施瑞清這2 名連帶保證人，伊
    就找借款人本人及連帶保證人來簽約，伊確定是施瑞清來對
    保的，印鑑章、印鑑證明是施瑞清親自交給伊的，伊也有核
    對施瑞清的印鑑章與印鑑證明一致等語（見高雄地檢署97年
    度偵續字第397 號卷第11頁反面至第13頁）。另參酌被告不
    諱言其在與鹽水鎮農會簽訂之84年5 月16日約定書上「立約
    定書人」欄、「立約定書人對保簽章」欄內，親自簽名並蓋
    用印鑑章等節（見高雄地檢署98年度偵字第29777 號卷第26
    頁），堪認被告確實於84年5 月間，至鹽水鎮農會參與對保
    之事實。衡情，以被告為二專畢業之教育程度，且曾擔任學
    校實習工教師之經驗而言，其在「立約定書人對保簽章」欄
    下，親自簽名，實難諉為不知係以對保人之身分而簽名、用
    印，故被告辯稱：是在被誤導的情形下才簽名與對保云云，
    為卸責之詞，無法採信。
(二)、再者，蘇禎村與鹽水鎮農會於86年12月6 日換單轉期之借款
    契約，至87年12月6 日到期，蘇禎村、孔建鈕仍未清償債務
    ；鹽水鎮農會即向本院聲請對連帶債務人之被告核發支付命
    令，本院於88年10月2 日送達支付命令、聲請狀繕本各1 件
    ，到被告位於高雄市前金區○○○路65巷15號住處，並由被
    告用印簽收，有本院送達證書、民事支付命令聲請狀、本院
    88 年 度促字第61799 號支付命令影本各1 份附卷可憑（見
    高雄地檢署97年度偵續字第397 號卷第42頁；第56頁至第59
    頁）。可見被告確實於88年間，就收受上開支付命令之送達
    證書，應知悉其擔任蘇禎村與鹽水鎮農會於86年12月6 日借
    款契約之擔保物提供人兼連帶債務人。
(三)、參以證人即鹽水農會人員魏育興於偵查中亦結證：伊的前手
    在80幾年間就開始催收了，94、95年間伊接手後，才聲請強
    制執行，一直到拍賣施瑞清高雄這邊的不動產時，他才有意
    見等語（見高雄地檢署96年度他字第1991號卷第11頁）；互
    核被告於95年10月17日，在高雄地檢署申告時，檢察事務官
    詢問被告有關孔建鈕係何時、何地，如何詐欺？被告表示：
    86年間，在鹽水鎮農會內，伊答應為孔建鈕向鹽水鎮農會借
    款，當時伊是擔任借款人，並提供伊的房子充當擔保，事後
    貸款是孔建鈕拿走，但孔建鈕未依約償還貸款，農會事後將
    伊的房子拍賣等語（見高雄地檢署95年度他字第8562號卷第
    2 頁），益證被告已明知自己擔任上開借款之連帶債務人，
    因事後農會欲拍賣其房屋，遂對孔建鈕提出詐欺、偽造文書
    告訴之事實。
(四)、被告雖辯稱：蘇禎村與鹽水鎮農會之借款契約於86年12月6
    日到期換約時，其並未在擔保放款借據之「擔保物提供人兼
    連帶債務人」欄內簽名蓋章等情。惟觀之「被告與鹽水鎮農
    會於84年5 月16日簽訂之約定書」，及「蘇禎村與鹽水鎮農
    會於86年12月6 日簽訂之擔保放款借據」內，被告之印鑑章
    的字型、大小、筆順皆相同（見高雄地檢署95年度他字第85
    62號卷第34頁反面；97年度偵續字第397 號卷第28頁）；何
    況，被告亦自承：86年12月6 日擔保放款借據上的印文、印
    鑑章是伊的，沒錯等語（見高雄地檢署97年度偵續字第397
    號卷第14頁反面），足認「被告與鹽水鎮農會於84年5 月16
    日簽訂之約定書」及「蘇禎村與臺南縣鹽水鎮農會於86年12
    月6 日簽訂之擔保放款借據」內，被告之印文應為同一印鑑
    所用印無訛。復佐以鹽水鎮農會97年12月11日函覆之言農信
    字第0970004077號函內容第2 點稱：為顧及連帶保證人或債
    務人工作繁忙及方便，定期轉單時只要印章和原留本會之印
    鑑證明相符即可，非一定要親自簽名等情，有前揭函文附卷
    可稽（見高雄地檢署97年度偵續字第397 號卷第27頁反面）
    。又如前所述，被告既已同意擔任前揭借貸契約之連帶債務
    人，雖未親自在蘇禎村與鹽水鎮農會換單轉期之擔保放款借
    據上簽名蓋章，然以被告之智識程度，亦不至於會誤認孔建
    鈕有偽造文書之行為，是以尚難因此而認被告無誣告之犯意
    。
(五)、綜上所述，被告明知其擔任蘇禎村與鹽水鎮農會於84年5 月
    8 日、86年12月6 日借款之擔保物提供人兼連帶債務人；嗣
    因真正借款人孔建鈕無法清償債務，鹽水鎮農會欲拍賣身為
    連帶債務人之被告位於高雄市○○區○○路之不動產，被告
    為避免其前揭不動產遭拍賣，遂向高雄地檢署申告並具狀表
    示：孔建鈕未經其同意，偽造其名義及冒用其證件為連帶保
    證人，於84年5 月8 日以蘇禎村名義向鹽水鎮農會借款，已
    涉犯詐欺罪、偽造文書罪等情，顯有意圖使孔建鈕受刑事之
    訴追。是被告誣告孔建鈕之事實，事證明確，本件被告上開
    之犯行，堪予認定，應依法予以論科。
參、論罪科刑部分
一、核被告施瑞清所為，係犯刑法第169 條誣告罪。
二、本院審酌被告明知孔建鈕並無上述詐欺、偽造文書之事實，
    僅為避免其不動產遭拍賣，竟至高雄地檢署申告並具狀捏造
    孔建鈕未經其同意，偽造其名義及冒用其證件為連帶保證人
    之事實，影響檢察官對孔建鈕涉犯詐欺、偽造文書刑責調查
    ，而有誤認之虞，危害國家刑罰追訴權之正當、正確之行使
    ；亦使孔建鈕因該訴訟，耗費時間、體力；且被告否認犯行
    ，未見悔意。惟念其並無前科記錄，有臺灣高等法院被告前
    案紀錄表1 份在卷可查，素行尚佳，教育程度為二專畢業，
    現已退休，因孔建鈕未清償積欠鹽水鎮農會之借款，致其股
    票、存款皆遭查扣等一切情狀，量處如主文所示之刑，以資
    懲儆。又查被告犯罪行為時間，係在96年4 月24日以前，符
    合中華民國九十六年罪犯減刑條例第2 條第1 項第3 款規定
    ，應減其宣告刑二分之一如主文所示，附此敘明。
據上論斷，應依刑事訴訟第299 條第1 項前段，刑法第169 條第
1 項，中華民國九十六年罪犯減刑條例第2 條第1 項第3 款、第
7 條，判決如主文。
本案經檢察官賴寶合到庭執行職務。
中    華    民    國   100    年    1     月    5     日
                  刑事第十二庭  審判長法  官  黃建榮
                                      法  官  王品惠
                                      法  官  陳川傑
以上正本證明與原本無異。
如不服本判決應於收受送達後10日內向本院提出上訴書狀，並應
敘述具體理由；如未敘述上訴理由者，應於上訴期間屆滿後20日
內向本院補提理由書（均須按他造當事人之人數附繕本）「切勿
逕送上級法院」。
中    華    民    國   100    年    1     月    5     日
                                      書記官  林昭吟
附錄本判決論罪法條：
中華民國刑法第169條
（誣告罪）
意圖他人受刑事或懲戒處分，向該管公務員誣告者，處 7 年以
下有期徒刑。
意圖他人受刑事或懲戒處分，而偽造、變造證據，或使用偽造、
變造之證據者，亦同。